【裁判字號】    89,簡上,95
【裁判日期】    891208
【裁判案由】    交還土地
【裁判全文】
臺灣嘉義地方法院民事判決  八十九年度簡上字第九五號
    上  訴  人  丙○○
    被上訴人    乙○○
    訴訟代理人  甲○○
右當事人間請求返還土地事件，上訴人對於中華民國八十六年十一月十一日本院嘉義
簡易庭八十六年度嘉簡字第五四九號第一審判決，提起上訴，本院判決如左：
    主      文
上訴駁回。
第二審訴訟費用由上訴人負擔。
    事      實
甲、上訴人方面：
  一、聲明：原判決廢棄，被上訴人在第一審之訴駁回。
  二、陳述：除與原審判決書所載者相同茲予引用外，補稱：
      坐落嘉義縣梅山鄉○○段一八二七號之土地（下稱系爭土地）係兩造與訴外人
      劉寧銘三兄弟共同出資購買，上訴人分得系爭土地田尾部分，嗣又支付新台幣
      （下同）十二萬元向被上訴人購買其持分部分，被上訴人並於民國八十四年八
      月二十九日與劉寧銘及上訴人簽訂證明書，承認系爭土地確為上訴人所有。
  三、證據：除提出證明書影本乙紙外，其餘援用原審之立證方法。
乙、被上訴人方面：
  一、聲明：駁回上訴。
  二、陳述：除與原審判決書所載者相同茲予引用外，補稱：
      於六十七年、六十八年間，上訴人雖有給付被上訴人十二萬元，但其中十萬元
      係補貼被上訴人挖水池之費用，餘二萬元係補貼被上訴人做紙漿原料之費用。
      上開證明書是當時上訴人欲出賣該證明書上所載之土地上地上物時，特別要求
      被上訴人簽立的，與本件系爭土地無關。
  三、證據：援用原審之立證方法。
    理      由
一、本件被上訴人於原審起訴主張：緣坐落嘉義縣梅山鄉○○段一八二七號之土地（
    下稱系爭土地）係被上訴人單獨所有，上訴人未經被上訴同意，亦無任何合法權
    源，於民國八十八年七月中旬，占用如附圖所示Ｂ部分種植香蕉，爰依民法第七
    百六十七條請求剷除地上物，將土地返還原告等語。上訴人則以：系爭土地係兩
    造與訴外人劉寧銘三兄弟共同出資購買，上訴人分得系爭土地田尾部分，嗣於六
    十七、六十八年間，經由劉寧銘仲介上訴人又以十二萬元向被上訴人購買其持分
    部分，被上訴人並於八十四年八月二十九日與訴外人劉寧銘及上訴人簽訂證明書
    ，承認系爭土地確為上訴人所有，上訴人非無權占用等語，資為抗辯。
二、查被上訴人主張於七十六年十一月十八日以買賣為原因，登記取得系爭土地之所
    有權，業據被上訴人提出土地登記謄本在卷可憑，又被告於系爭土地如附圖所示
    Ｂ部分種植香蕉，為兩造所不爭執，並經本院現場履勘查明屬實，製有勘驗筆錄
    、現場圖及囑託嘉義縣竹崎地政事務所測製複丈成果圖（即本件之附圖）可稽，
    均堪信為真實。惟上訴人既另以前揭情詞置辯，則本件所應審究者，乃上訴人有
    無占用之正當權源，足資對抗被上訴人之請求？茲敘述如下：
（一）按以無權占有為原因，請求返還所有物之訴，原告就其物所有權存在之事實，
      既已認定，而被告就其取得並非無權占有為抗辯者，自應就其取得占有，係有
      正當權源之事實負舉證責任，最高法院七十二年度台上字第一五五二號判決意
      旨可資參照。查本件上訴人雖抗辯系爭土地是六十七、六十八年間，其另以十
      二萬元向被上訴人所購買取得，並聲請訊問證人劉寧銘及提出證明書乙紙等為
      證，惟上情業為被上訴人所否認，且經證人即兩造之兄弟劉寧銘到場證稱：「
      民國六十七年間我們三兄弟共同在系爭土地上挖水槽經營紙業，當初不知土地
      為何人所有，三兄弟分開後，水槽仍由被告（即上訴人）使用，並由被告補貼
      原告（即被上訴人）新台幣十二萬元，後來原告在購買此地時，未通知被告同
      購。」等語甚明（見原審卷第四十三頁），顯難認上訴人所給付上開十二萬元
      係用以購買系爭土地。
（二）又據上訴人提出之前揭證明書乙紙，亦僅載明：「坐落本鄉梅橋邊劉寧銘紙廠
      毗鄰河川地上之紙堀五堀、倉庫一間、菸窯三窯，確為丙○○所有，特此證明
      。」等語，有上開證明書在卷可憑，復為被上訴人所不否認，雖得認前開土地
      上之紙堀等地上物確係上訴人所有，亦顯難得據為上訴人確有買受系爭土地之
      憑據。
（三）次查，上訴人於原審審理時，初則抗辯系爭土地係其向二弟劉寧銘購買（見原
      審卷第十六頁），嗣則又謂係經由二弟劉寧銘介紹向原告購買等語（見原審卷
      第三十七頁），惟按購置土地乃重要之財產交易行為，上訴人若確有買受系爭
      土地，豈會無從確定係向何人購買及應請求出賣人協同辦理移轉登記；況本件
      被上訴人於七十六年十一月十八日始登記取得系爭土地之所有權，已見前述，
      其焉能於六十七、六十八年間即將系爭土地出售予上訴人，是上訴人上開抗辯
      ，顯與常情不符，上訴人復未能提出其他證據以證明其有合法占用之權源，是
      上訴人上開抗辯，不足採信。
三、復按所有人對於無權占有或侵奪其所有物者，得請求返還之，對於妨害其所有權
    者得請求除去之，有妨害其所有權之虞者，得請求防止之，民法第七百六十七條
    定有明文。本件上訴人確有占用系爭土地如附圖所示Ｂ部分面積共計０‧０二０
    四公頃，用以種植蔬果，右已敘明，上訴人並未舉證證明其有何正當占用之依據
    ，足資對抗被上訴人之請求。從而，被上訴人本於所有權之作用，依民法第七百
    六十七條物上請求權之規定，求為判決上訴人應將如附圖所示Ｂ部分之地上物剷
    除，將土地交還被上訴人，於法洵屬有據，應予准許，原審為上訴人不利之判決
    ，經核並無違誤，上訴意旨請求廢棄改判，為無理由，應予駁回。
四、據上論結，本件上訴為無理由，依民事訴訟法第四百三十六條之一第三項、第四
    百四十九條第一項、第四百五十條、第七十八條判決如主文。
中      華      民      國    八十九    年     十二     月      八      日
~B臺灣嘉義地方法院民事第二庭
~B    審判長法官  王金龍
~B    法      官  楊力進
~B    法      官  李文輝
右為正本係照原本作成。
本判決不得上訴。
如對本判決上訴，須於判決送達後二十日內向本院提出上訴狀，同時表明上訴理由，
如已於本判決宣示後送達前提起上訴者，應於判決送達後十日內補具上訴理由（均須
按他造當事人之人數附繕本）。
中      華      民      國    八十九    年     十二     月    十八      日
~B    書  記  官  楊福源


司法院資訊處製作；財團法人民間司法改革基金會備份。
